---
title: "Boceto TFM"
author: "José Raúl Raya Castillo"
date: today
lang: es
format:
  html:
    toc: true
    toc-location: left
    number-sections: true
    embed-resources: true
    self-contained-math: true
    code-fold: true
    toc-title: "índice de contenidos"
knitr:
  opts_knit:
    root.dir: ".."
bibliography: references.bib
---

# Introducción

La escala es un factor a tener en cuenta a la hora de dirigir nuestro estudio. Esto se debe, especialmente, a que la biodiversidad es una variable escalodependiente. A grandes escalas (regionales), la relación entre la riqueza especies nativas y la de especies invasoras puede ser positiva, ya que ambas responde de manera similar a las condiciones ambientales [@cheng2024]. Por otro lado, esta relación se puede invertir a pequeña escala, ya que en esta se refleja de manera más marcada como la funcionalidad del ecosistema (es decir, como las especies que comparten un área geográfica concreta son capaces de acoplar el empleo de los recursos para no competir entre ellas) juega un papel crucial en la exclusión de especies exóticas invasoras. Es decir, a escalas más finas se deja apreciar mejor el efecto de la competencia interespecífica en la invasibilidad del ecosistema [@huston1999], mientras que a mayor escala, los estudios tienden a detectar el efecto que tienen variables extrínsecas (bióticas, como la presión de propágulos, o abióticas, como la disponibilidad de recursos) que covarían con la riqueza de especies, de modo que los lugares que tienen condiciones favorables para las especies nativas también las tienen para las invasoras [@levine2000].

Según la *teoría del gradiente de estrés* (*stress-gradient hypothesis*), las interacciones entre las especies puede variar según las condiciones ambientales, pudiendo pasar de una competencia fuerte en "condiciones desfavorables" a una competición moderada o (incluso facilitación) bajo "condiciones favorable" [@steudel2012, @he2013]. Por lo general, cuando las condiciones son adversas, se refuerzan las interacciones positivas entre las especies nativas [@cheng2024]. Esto se debe a que, debido a la coevolución, las especies nativas se han adaptado a ocupar nichos distintos (evitar la compertencia interespecífica), y a ser más competitivas (mayor producción de biomasa) que otras plantas a la hora de ocupar dicho nicho ecológico. Por tanto, el adaptarse muy bien a condiciones generalmente adversas (escasez de recursos, especialmente hídricos, pero también de otros nutrientes), les hace desarrollar evolutivamente ciertas características que las hacen muy competitivas bajo estas circunstancias, pero a costa de dejar de lado otras que son más útiles cuando estas condiciones no son las imperantes.

https://consensus.app/search/native-biodiversity-and-invasiveness/eofWv73uRXaDF3bWllBlmg/?utm_source=share&utm_medium=clipboard

# Setup

```{r}
#| label: setup
#| message: false
#| warning: false
#| error: false
#| output: false

# 1. Carga de paquetes y limpieza de entorno
# 1.1. Limpiamos la RAM
rm(list = ls(all.names = TRUE))
pacman::p_unload(pacman::p_loaded(), character.only = TRUE)
gc(full = TRUE)

# 1.2. Cargamos las librerías a emplear
pacman::p_load(sf, terra, stringr, dplyr, tidyr, tidyverse, trend, here, ggplot2, ggridges, viridis, patchwork, tidyterra, mapview, stars, whitebox, reticulate, rgbif, vegan, betapart, adespatial, iNEXT, SpadeR, lidR, lidRmetrics, gstat)
# devtools::install_github("ptompalski/lidRmetrics")

# 1.3. Configuración de `terra`: suprimir las barras de progreso
options(
  terra.progress = 0
)

# 1.4. Configuración de GDAL
Sys.setenv(GTIFF_SRS_SOURCE = "EPSG")
options(rgdal_show_exportToProj4_warnings = "none")

# 1.5. Forzar un solo hilo para evitar colisiones de archivos temporales
lidR::set_lidr_threads(1)
```

# Área de Estudio

## Buffer de la carretera (ROI)

```{r}
#| label: roi

# 2. Obtención de la capa vetorial de nuestra región de interés (ROI)
# 2.1. Buffer de 10 metros de la capa de ailanto
# 2.1.1. Practicamos el 'buffer'
ailanto_buffer <- ailanto %>% 
  sf::st_buffer(dist = 10)

# 2.1.2. Guardamos para comprobación posterior en QGIS
sf::st_write(
  ailanto_buffer,
  here("data/ailanto/ailanto_buffer.gpkg"),
  quiet = TRUE,
  delete_dsn = TRUE
)

# 2.2. Carga de la capa de la "red de carreteras de Andalucía"
# 2.2.1. Carga y recorte al 'bounding box' de la capa de presencias
carreteras <- sf::st_read(
  here::here("data/infraestructura/infraestructura.gpkg"),
  layer = "T09_14_RedCarreteras" # Comprobar en QGIS
) %>% 
  sf::st_filter(ailanto_buffer, .predicate = st_intersects)

# 2.2.2. Comprobación visual
plot(carreteras$Shape)

# 2.3. Guardado en disco
sf::st_write(
  carreteras,
  here::here("data/variables/variables_geograficas/carreteras/carreteras.gpkg"),
  quiet = TRUE,
  delete_dsn = TRUE
)

# 2.4. 'Buffer' de las carreteras (nuestro ROI)
# 2.4.1. Calculamos el buffer de 20 metros
carreteras_buffer <- carreteras$Shape %>% 
  sf::st_buffer(dist = 20) %>% # Aplicamos buffer de 20 metros
  sf::st_union() # Fusión de todos los polígonos (multipolígono)

# 2.4.2. Comprobación visual
plot(carreteras_buffer)

# 2.4.3. Guardamos el resultado
sf::st_write(
  carreteras_buffer,
  here::here("data/infraestructura/carreteras_buffer.gpkg"),
  quiet = TRUE,
  delete_dsn = TRUE
)

# 2.5. Creación del ROI
# 2.5.1. Unión de ambos 'buffers'
roi <- st_union(ailanto_buffer, carreteras_buffer)

# 2.5.2. Guardado del ROI
sf::st_write(
  roi,
  here::here("data/roi/roi.shp"),
  quiet = TRUE,
  delete_dsn = TRUE
)

# 2.6. Rasterización del ROI
# 2.6.1. Creamos el raster
roi_rast <- roi %>% 
  terra::rasterize(radiacion)
```

## Evolución periodo 2008-2023

```{r}
#| label: time-evolution

# 3. Obtención de la evolución del ailanto (diferencia 2023 - 2008)
# 3.1. Carga de la capa de todos los polígonos
ailanto <- sf::st_read(
  here::here("data/ailanto/ailanthus_all.shp")
)

# 3.2. Obtención de los polígonos correspondientes al año 2008 y 2023
# 3.2.1. '2008'
# 3.2.1.1. Selección y filtrado
presencias_2008 <- ailanto %>% 
  dplyr::filter(Year == 2008) %>% 
  dplyr::select(
    geometry, 
    ID, 
    arcen = Road_side,    
    altitud = Altitude_m  
  )

# 3.2.1.2. Comprobación visual
mapview::mapview(presencias_2008)

# 3.2.1.3. Guardado
sf::st_write(
  presencias_2008,
  here("data/ailanto/presnecias_2008.gpkg"),
  quiet = TRUE,
  delete_dsn = TRUE
)

# 3.2.2. '2023'
# 3.2.2.1. Selección y filtrado
presencias_2023 <- ailanto %>% 
  dplyr::filter(Year == 2023) %>% 
  dplyr::select(
    geometry, 
    ID, 
    arcen = Road_side,    
    altitud = Altitude_m  
  )

# 3.2.2.2. Comprobación visual
mapview::mapview(presencias_2023) +
  mapview::mapview(presencias_2008)

# 3.2.2.3. Guardado
sf::st_write(
  presencias_2023,
  here("data/ailanto/presnecias_2023.gpkg"),
  quiet = TRUE,
  delete_dsn = TRUE
)

# 3.3. Obtención de la invasión en el periodo de tiempo 2008-2023
# 3.3.1. Aplicar diferencia
presencias_2008_2023 <- sf::st_difference(presencias_2023, presencias_2008)

# 3.3.1. Comprobación visual
mapview::mapview(presencias_2023) +
  mapview::mapview(presencias_2008) +
  mapview::mapview(presencias_2008_2023)

# 3.3.3. Guardado
sf::st_write(
  presencias_2008_2023,
  here::here("data/ailanto/presencias_2008_2023.gpkg"),
  quiet = TRUE,
  delete_dsn = TRUE
)

# 3.4. Limpieza de memoria
rm(presencias_2008, presencias_2023)
gc(full = TRUE)
```

# Variables

## Variables abióticas

### Métricas del dosel

```{r}
#| label: normalizacion-teselas

# 3. Normalización de los puntos de las teselas LiDAR
# 3.1. Especificar vuelos LiDAR
conjuntos_lidar <- c("lidar1", "lidar2", "lidar3")

# 3.2. Normalización iterativa de los datos LiDAR de cada uno de los vuelos
for (conjunto in conjuntos_lidar) {
  # Carga de teselas originales
  rutas_teselas <- list.files(
      path = file.path("data/lidar", conjunto),
      pattern = "\\.laz$",
      full.names = TRUE
    )
  
  teselas <- lidR::readLAScatalog(
    folder = rutas_teselas, 
    select = "xyzcrn", 
    filter = "-drop_z_below 0"
  )
  
  errores <- las_check(teselas, print = TRUE)
  
  # Normalización de los puntos de las teselas LiDAR
  lidR::opt_output_files(teselas) <- {
    dir.create(here::here("data/lidar", conjunto, "norm"), recursive = TRUE, showWarnings = FALSE)
    file.path(here::here("data/lidar", conjunto, "norm"), "{ORIGINALFILENAME}_norm")
  }
  
  terra::(teselas) <- TRUE

  teselas_n <- lidR::normalize_height(teselas, tin())
  
  # Comprobación
  rutas_teselas_n <- list.files(
    path = file.path("data/lidar", conjunto, "norm"),
    pattern = "\\.laz$",
    full.names = TRUE
  )
  
  teselas_n <- lidR::readLAScatalog(
    folder = rutas_teselas_n, 
    select = "xyzcrn", 
    filter = "-drop_z_below 0"
  )
  
  errores_tin_n <- las_check(teselas_n, print = TRUE)
  
  # Limpieza de la memoria
  rm(teselas, teselas_n, rutas_teselas, rutas_teselas_n, errores, errores_tin_n)
  gc(full = TRUE)
  terra::tmpFiles(remove = TRUE)
}
```


```{r}
#| label: metricas-dosel

# 4. Cálculo de las métricas de dosel para cada uno de los conjuntos de datos LiDAR
for (conjunto in conjuntos_lidar) {
  # Carga de teselas 
  teselas_n <- lidR::readLAScatalog(
    folder = list.files(
      path = file.path("data/lidar", conjunto, "norm"),
      pattern = "\\.laz$",
      full.names = TRUE
    ), 
    select = "xyzcrn", 
    filter = "-drop_z_below 0"
  )

  # Cálculo de las métricas de dosel
  md <- pixel_metrics(
    teselas_n,
    func = ~metrics_dispersion(z = Z, dz = 2, zmax = 56.5),
    res = 10
  ) %>% 
    terra::crop(roi) %>% 
    terra::mask(roi)

  # Guardado
  terra::writeRaster(md, here::here(paste0("data/md/md_", conjunto, ".tif")))
  
  # Limpieza de la memoria
  rm(md, teselas_n)
  gc(full = TRUE)
  terra::tmpFiles(remove = TRUE)
}
```

## Variables del relieve

### Radiación

```{r}
#| label: radiacion
#| message: false
#| warning: false
#| error: false

# 1. Carga de la capa de radiación y del ROI
plot(
  radiacion <- terra::rast(here::here("data/variables/radiacion/s00.tif"))
)

roi <- sf::st_read(here::here())

# 2. Asignación de CRS en caso de que aun no lo esté
terra::crs(radiacion) <- "EPSG:25830" # Esto se comprobó empleando QGIS

# 3. Recorte a la extensión de Andalucía
radiacion <- radiacion %>% 
  terra::crop(roi) %>% 
  terra::mask(roi)

# 4. Reproyección al CRS común
if(terra::crs(radiacion) != terra::crs(roi)) { 
  message("Los CRSs no coinciden; reproyectando a CRS común")
  radiacion <- terra::project(radiacion, terra::crs(roi), method = "bilinear")
}

# 5. Guardamos el resultado
terra::writeRaster(
  radiacion,
  here::here("data/variables/radiacion/radiacion.tif"),
  overwrite = TRUE
)

# 6. Liberamos memoria
rm(radiacion, roi)
gc(full = TRUE)
terra::tmpFiles(remove = TRUE)
```

### MDE

```{r}
#| label: mde

# 2. Cálculo del Modelo Digital de Elevaciones
# 2.1. Carga y validación de los datos LiDAR
# 2.1.1. Leemos los metadatos de las teselas (sin cargarlas en RAM)
teselas <- lidR::readLAScatalog(
  folder = "data/lidar/lidar3",
  select = "xyzcrn", 
  filter = "-drop_z_below 0"
)

# 2.1.2. Validamos los datos
errores <- lidR::las_check(teselas, print = TRUE)

# 2.2. Cálculo del MDE
# 2.2.1. Configuración del catálogo
lidR::opt_output_files(teselas) <- here("data/mde/mde3_knnidw_{XLEFT}_{YBOTTOM}")
lidR::opt_select(teselas) <- "xyz" # Selección de las variables espaciales a emplear en el cálculo
lidR::opt_laz_compression(teselas) <- TRUE # Formato comprimido de salida
lidR::opt_chunk_size(teselas) <- 0  # Procesamiento individual de cada archivo 
lidR::opt_chunk_buffer(teselas) <- 30 

# 2.2.4. Borrado preventivo
dir_mde <- here::here("data/mde")
if (dir.exists(dir_mde)) unlink(dir_mde, recursive = TRUE)
dir.create(dir_mde, recursive = TRUE)

# 2.2.5. Función de cálculo del MDE
mde <- lidR::rasterize_terrain(
  teselas,
  res = 10,
  algorithm = knnidw(),
  overwrite = TRUE
)

# 2.2.6. Comprobación visual
plot(mde)

# 2.2.7. Guardado en memoria
terra::writeRaster(
  mde, 
  "data/mde/mde3_knnidw.tif", 
  overwrite = TRUE
)

# 2.3. Liberamos memoria
rm(mde)
gc(full = TRUE)
terra::tmpFiles(remove = TRUE)

# 2.4. Restaurar atributos del catálogo
lidR::opt_select(teselas) <- "xyzcrn"
```

## Variables ambientales

## Variables geográficas

### Distancia a núcleos urbanos

```{r}
#| label: nucleos

# 1. Creamos la función de cálculo del ráster de distancia
raster_distancia <- function(vect, output_rast, output_distancia) {
  # Rasterización de la capa vectorial de entrada
  vect_rast <- vect %>% 
    rasterize(
      rast(here::here("data/variables/bioclimaticas/bioclimaticas.tif")),
      field = 1
    )

  # Guardamos el resultado
  writeRaster(vect_rast, here::here(output_rast), overwrite = TRUE)

  # Creamos el ráster de distancia
  plot(
    vect_distancia <- vect_rast %>% 
      distance() %>% 
      crop(sf::st_read(here::here("data/variables/roi/roi.gpkg"))) %>% 
      mask(sf::st_read(here::here("data/variables/roi/roi.gpkg")))
  )

  # Guardamos el ráster de distancia
  writeRaster(vect_distancia, here::here(output_distancia), overwrite = TRUE)

  # Limpiamos el entorno
  rm(vect_rast)
  gc(full = TRUE)
  terra::tmpFiles(remove = TRUE)

  # Definimos la salida de la función
  return(vect_distancia)
}

# 2. Calculo del ráster de distancia a núcleos urbanos
nucleos_distancia <-raster_distancia(
  st_read(
    here("data/variables/nucleos/nucleos.gpkg"),
    layer = "T07_07_NucleosUrbanos_pol" 
  ),
  output_rast = "data/variables/nucleos/nucleos_rast.tif",
  output_distancia = "data/nucleos/variables/nucleos_distancia.tif"
)

# Limpiar entorno
rm(nucleos_distancia)
gc(full = TRUE)
terra::tmpFiles(remove = TRUE)
```

### Distancia a cauces

```{r}
#| label: cauces

# Cálculo del ráster de distancia a cauces
cauces_distancia <- raster_distancia(
  st_read(
    here("data/variables/cauces/cauces.gpkg"),
    layer = "T03_01_Rio" 
  ),
  output_rast = "data/variables/cauces/cauces_rast.tif",
  output_distancia = "data/variables/cauces/cauces_distancia.tif"
)

# Limpiar entorno
rm(cauces_distancia)
gc(full = TRUE)
terra::tmpFiles(remove = TRUE)
```