---
title: "Boceto TFM"
author: "José Raúl Raya Castillo"
date: today
lang: es
format:
  html:
    toc: true
    toc-location: left
    number-sections: true
    embed-resources: true
    self-contained-math: true
    code-fold: true
    toc-title: "índice de contenidos"
knitr:
  opts_knit:
    root.dir: ".."
bibliography: references.bib
---

# Introducción

La escala es un factor a tener en cuenta a la hora de dirigir nuestro estudio. Esto se debe, especialmente, a que la biodiversidad es una variable escalodependiente. A grandes escalas (regionales), la relación entre la riqueza especies nativas y la de especies invasoras puede ser positiva, ya que ambas responde de manera similar a las condiciones ambientales [@cheng2024]. Por otro lado, esta relación se puede invertir a pequeña escala, ya que en esta se refleja de manera más marcada como la funcionalidad del ecosistema (es decir, como las especies que comparten un área geográfica concreta son capaces de acoplar el empleo de los recursos para no competir entre ellas) juega un papel crucial en la exclusión de especies exóticas invasoras. Es decir, a escalas más finas se deja apreciar mejor el efecto de la competencia interespecífica en la invasibilidad del ecosistema [@huston1999], mientras que a mayor escala, los estudios tienden a detectar el efecto que tienen variables extrínsecas (bióticas, como la presión de propágulos, o abióticas, como la disponibilidad de recursos) que covarían con la riqueza de especies, de modo que los lugares que tienen condiciones favorables para las especies nativas también las tienen para las invasoras [@levine2000].

Según la *teoría del gradiente de estrés* (*stress-gradient hypothesis*), las interacciones entre las especies puede variar según las condiciones ambientales, pudiendo pasar de una competencia fuerte en "condiciones desfavorables" a una competición moderada o (incluso facilitación) bajo "condiciones favorable" [@steudel2012, @he2013]. Por lo general, cuando las condiciones son adversas, se refuerzan las interacciones positivas entre las especies nativas [@cheng2024]. Esto se debe a que, debido a la coevolución, las especies nativas se han adaptado a ocupar nichos distintos (evitar la compertencia interespecífica), y a ser más competitivas (mayor producción de biomasa) que otras plantas a la hora de ocupar dicho nicho ecológico. Por tanto, el adaptarse muy bien a condiciones generalmente adversas (escasez de recursos, especialmente hídricos, pero también de otros nutrientes), les hace desarrollar evolutivamente ciertas características que las hacen muy competitivas bajo estas circunstancias, pero a costa de dejar de lado otras que son más útiles cuando estas condiciones no son las imperantes.

https://consensus.app/search/native-biodiversity-and-invasiveness/eofWv73uRXaDF3bWllBlmg/?utm_source=share&utm_medium=clipboard

# Setup

```{r}
#| label: setup
#| message: false
#| warning: false
#| error: false
#| output: false

# 1. Carga de paquetes y limpieza de entorno
# 1.1. Limpiamos la RAM
rm(list = ls(all.names = TRUE))
pacman::p_unload(pacman::p_loaded(), character.only = TRUE)
gc(full = TRUE)

# 1.2. Cargamos las librerías a emplear
pacman::p_load(sf, terra, stringr, dplyr, tidyr, tidyverse, trend, here, ggplot2, ggridges, viridis, patchwork, tidyterra, mapview, stars, whitebox, reticulate, rgbif, vegan, betapart, adespatial, iNEXT, SpadeR, lidR, lidRmetrics, gstat)
# devtools::install_github("ptompalski/lidRmetrics")

# 1.3. Configuración de `terra`: suprimir las barras de progreso
options(
  terra.progress = 0
)

# 1.4. Configuración de GDAL
Sys.setenv(GTIFF_SRS_SOURCE = "EPSG")
options(rgdal_show_exportToProj4_warnings = "none")

# 1.5. Forzar un solo hilo para evitar colisiones de archivos temporales
<<<<<<< HEAD
lidR::set_lidr_threads(1)
=======
set_lidr_threads(1)
```

# Radiación

```{r}
#| label: radiacion

# 1. Carga de la capa de radiación
radiacion <- rast(
  here("data/radiacion/s00.tif")
)

# 2. Asignación de CRS en caso de que aun no lo esté
crs(radiacion) <- "EPSG:25830" # Esto se comprobó empleando QGIS
>>>>>>> 343b275954e89128036943498da6b5d721f2a95b
```

# Área de Estudio

<<<<<<< HEAD
## Buffer de la carretera (ROI)

```{r}
#| label: roi

# 2. Obtención de la capa vetorial de nuestra región de interés (ROI)
# 2.1. Buffer de 10 metros de la capa de ailanto
# 2.1.1. Practicamos el 'buffer'
ailanto_buffer <- ailanto %>% 
  sf::st_buffer(dist = 10)

# 2.1.2. Guardamos para comprobación posterior en QGIS
sf::st_write(
  ailanto_buffer,
  here("data/ailanto/ailanto_buffer.gpkg"),
  quiet = TRUE,
  delete_dsn = TRUE
)

# 2.2. Carga de la capa de la "red de carreteras de Andalucía"
# 2.2.1. Carga y recorte al 'bounding box' de la capa de presencias
carreteras <- sf::st_read(
  here::here("data/infraestructura/infraestructura.gpkg"),
  layer = "T09_14_RedCarreteras" # Comprobar en QGIS
) %>% 
  sf::st_filter(ailanto_buffer, .predicate = st_intersects)

# 2.2.2. Comprobación visual
plot(carreteras$Shape)

# 2.3. Guardado en disco
sf::st_write(
  carreteras,
  here::here("data/variables/variables_geograficas/carreteras/carreteras.gpkg"),
  quiet = TRUE,
  delete_dsn = TRUE
)

# 2.4. 'Buffer' de las carreteras (nuestro ROI)
# 2.4.1. Calculamos el buffer de 20 metros
carreteras_buffer <- carreteras$Shape %>% 
  sf::st_buffer(dist = 20) %>% # Aplicamos buffer de 20 metros
  sf::st_union() # Fusión de todos los polígonos (multipolígono)

# 2.4.2. Comprobación visual
plot(carreteras_buffer)

# 2.4.3. Guardamos el resultado
sf::st_write(
  carreteras_buffer,
  here::here("data/infraestructura/carreteras_buffer.gpkg"),
  quiet = TRUE,
  delete_dsn = TRUE
)

# 2.5. Creación del ROI
# 2.5.1. Unión de ambos 'buffers'
roi <- st_union(ailanto_buffer, carreteras_buffer)

# 2.5.2. Guardado del ROI
sf::st_write(
  roi,
  here::here("data/roi/roi.shp"),
  quiet = TRUE,
  delete_dsn = TRUE
)

# 2.6. Rasterización del ROI
# 2.6.1. Creamos el raster
roi_rast <- roi %>% 
  terra::rasterize(radiacion)
```

=======
>>>>>>> 343b275954e89128036943498da6b5d721f2a95b
## Evolución periodo 2008-2023

```{r}
#| label: time-evolution

# 3. Obtención de la evolución del ailanto (diferencia 2023 - 2008)
# 3.1. Carga de la capa de todos los polígonos
ailanto <- sf::st_read(
  here::here("data/ailanto/ailanthus_all.shp")
)

# 3.2. Obtención de los polígonos correspondientes al año 2008 y 2023
# 3.2.1. '2008'
# 3.2.1.1. Selección y filtrado
presencias_2008 <- ailanto %>% 
  dplyr::filter(Year == 2008) %>% 
  dplyr::select(
    geometry, 
    ID, 
    arcen = Road_side,    
    altitud = Altitude_m  
  )

# 3.2.1.2. Comprobación visual
mapview::mapview(presencias_2008)

# 3.2.1.3. Guardado
sf::st_write(
  presencias_2008,
  here("data/ailanto/presnecias_2008.gpkg"),
  quiet = TRUE,
  delete_dsn = TRUE
)

# 3.2.2. '2023'
# 3.2.2.1. Selección y filtrado
presencias_2023 <- ailanto %>% 
  dplyr::filter(Year == 2023) %>% 
  dplyr::select(
    geometry, 
    ID, 
    arcen = Road_side,    
    altitud = Altitude_m  
  )

# 3.2.2.2. Comprobación visual
mapview::mapview(presencias_2023) +
  mapview::mapview(presencias_2008)

# 3.2.2.3. Guardado
sf::st_write(
  presencias_2023,
  here("data/ailanto/presnecias_2023.gpkg"),
  quiet = TRUE,
  delete_dsn = TRUE
)
j
# 3.3. Obtención de la invasión en el periodo de tiempo 2008-2023
# 3.3.1. Aplicar diferencia
presencias_2008_2023 <- sf::st_difference(presencias_2023, presencias_2008)

# 3.3.1. Comprobación visual
mapview::mapview(presencias_2023) +
  mapview::mapview(presencias_2008) +
  mapview::mapview(presencias_2008_2023)

# 3.3.3. Guardado
sf::st_write(
  presencias_2008_2023,
  here::here("data/ailanto/presencias_2008_2023.gpkg"),
  quiet = TRUE,
  delete_dsn = TRUE
)

# 3.4. Limpieza de memoria
rm(presencias_2008, presencias_2023)
gc(full = TRUE)
```

<<<<<<< HEAD
# Variables
=======
## Buffer de la carretera (ROI)

```{r}
#| label: roi

# 2. Obtención de la capa vetorial de nuestra región de interés (ROI)
# 2.1. Buffer de 10 metros de la capa de ailanto
# 2.1.1. Practicamos el 'buffer'
ailanto_buffer <- ailanto %>% 
  st_buffer(dist = 10)

# 2.1.2. Guardamos para comprobación posterior en QGIS
st_write(
  ailanto_buffer,
  here("data/ailanto/ailanto_buffer.gpkg"),
  quiet = TRUE,
  delete_dsn = TRUE
)

# 2.2. Carga de la capa de la "red de carreteras de Andalucía"
# 2.2.1. Carga y recorte al 'bounding box' de la capa de presencias
carreteras <- st_read(
  here("data/infraestructura/infraestructura.gpkg"),
  layer = "T09_14_RedCarreteras" # Comprobar en QGIS
) %>% 
  st_filter(ailanto_buffer, .predicate = st_intersects)

# 2.2.2. Comprobación visual
plot(carreteras$Shape)

# 2.3. Guardado en disco
st_write(
  carreteras,
  here("data/infraestructura/carreteras.gpkg"),
  quiet = TRUE,
  delete_dsn = TRUE
)

# 2.4. 'Buffer' de las carreteras (nuestro ROI)
# 2.4.1. Calculamos el buffer de 20 metros
carreteras_buffer <- carreteras$Shape %>% 
  st_buffer(dist = 20) %>% # Aplicamos buffer de 20 metros
  st_union() # Fusión de todos los polígonos (multipolígono)

# 2.4.2. Comprobación visual
plot(carreteras_buffer)
mapview(carreteras_buffer)

# 2.4.3. Guardamos el resultado
st_write(
  carreteras_buffer,
  here("data/infraestructura/carreteras_buffer.gpkg"),
  quiet = TRUE,
  delete_dsn = TRUE
)

# 2.5. Creación del ROI
# 2.5.1. Unión de ambos 'buffers'
roi <- ailanto_buffer %>% 
  st_union(carreteras_buffer)

# 2.5.2. Disolución espacial
roi <- roi %>% 
  group_by() %>% 
  summarise()

# 2.5.3. Guardado del ROI
st_write(
  roi,
  here("data/roi/roi.shp"),
  quiet = TRUE,
  delete_dsn = TRUE
)

# 2.6. Rasterización del ROI
# 2.6.1. Creamos el raster
roi_rast <- roi %>% 
  rasterize(radiacion)

# 2.5.2. Guardado del ROI rasterizado
writeRaster(
  roi_rast,
  here("data/rou/roi_rast.tif"),
  overwrite = TRUE
)
```

# LiDAR
>>>>>>> 343b275954e89128036943498da6b5d721f2a95b

## Variables abióticas

### Métricas del dosel

```{r}
<<<<<<< HEAD
#| label: normalizacion-teselas
=======
#| label: limpieza-y-retileado-lidar (IA)
>>>>>>> 343b275954e89128036943498da6b5d721f2a95b

# 3. Normalización de los puntos de las teselas LiDAR
# 3.1. Especificar vuelos LiDAR
conjuntos_lidar <- c("lidar1", "lidar2", "lidar3")

# 3.2. Normalización iterativa de los datos LiDAR de cada uno de los vuelos
for (conjunto in conjuntos_lidar) {
  # Carga de teselas originales
  rutas_teselas <- list.files(
      path = file.path("data/lidar", conjunto),
      pattern = "\\.laz$",
      full.names = TRUE
    )
  
<<<<<<< HEAD
  teselas <- lidR::readLAScatalog(
    folder = rutas_teselas, 
    select = "xyzcrn", 
    filter = "-drop_z_below 0"
  )
  
  errores <- las_check(teselas, print = TRUE)
=======
  # Definición de rutas dinámicas
  dir_entrada <- here(paste0("data/lidar/lidar", i))
  dir_salida  <- here(paste0("data/lidar/lidar", i, "_clean"))
  if (!dir.exists(dir_salida)) dir.create(dir_salida, recursive = TRUE)
>>>>>>> 343b275954e89128036943498da6b5d721f2a95b
  
  # Normalización de los puntos de las teselas LiDAR
  lidR::opt_output_files(teselas) <- {
    dir.create(here::here("data/lidar", conjunto, "norm"), recursive = TRUE, showWarnings = FALSE)
    file.path(here::here("data/lidar", conjunto, "norm"), "{ORIGINALFILENAME}_norm")
  }
  
  terra::(teselas) <- TRUE

  teselas_n <- lidR::normalize_height(teselas, tin())
  
  # Comprobación
  rutas_teselas_n <- list.files(
    path = file.path("data/lidar", conjunto, "norm"),
    pattern = "\\.laz$",
    full.names = TRUE
  )
  
  teselas_n <- lidR::readLAScatalog(
    folder = rutas_teselas_n, 
    select = "xyzcrn", 
    filter = "-drop_z_below 0"
  )
  
  errores_tin_n <- las_check(teselas_n, print = TRUE)
  
  # Limpieza de la memoria
  rm(teselas, teselas_n, rutas_teselas, rutas_teselas_n, errores, errores_tin_n)
  gc(full = TRUE)
  terra::tmpFiles(remove = TRUE)
}
```


```{r}
#| label: metricas-dosel

# 4. Cálculo de las métricas de dosel para cada uno de los conjuntos de datos LiDAR
for (conjunto in conjuntos_lidar) {
  # Carga de teselas 
  teselas_n <- lidR::readLAScatalog(
    folder = list.files(
      path = file.path("data/lidar", conjunto, "norm"),
      pattern = "\\.laz$",
      full.names = TRUE
    ), 
    select = "xyzcrn", 
    filter = "-drop_z_below 0"
  )

  # Cálculo de las métricas de dosel
  md <- pixel_metrics(
    teselas_n,
    func = ~metrics_dispersion(z = Z, dz = 2, zmax = 56.5),
    res = 10
  ) %>% 
    terra::crop(roi) %>% 
    terra::mask(roi)

  # Guardado
  terra::writeRaster(md, here::here(paste0("data/md/md_", conjunto, ".tif")))
  
  # Limpieza de la memoria
  rm(md, teselas_n)
  gc(full = TRUE)
  terra::tmpFiles(remove = TRUE)
}
```

## Variables del relieve

### Radiación

```{r}
#| label: radiacion
#| message: false
#| warning: false
#| error: false

# 1. Carga de la capa de radiación y del ROI
plot(
  radiacion <- terra::rast(here::here("data/variables/radiacion/s00.tif"))
)

roi <- sf::st_read(here::here())

# 2. Asignación de CRS en caso de que aun no lo esté
terra::crs(radiacion) <- "EPSG:25830" # Esto se comprobó empleando QGIS

# 3. Recorte a la extensión de Andalucía
radiacion <- radiacion %>% 
  terra::crop(roi) %>% 
  terra::mask(roi)

# 4. Reproyección al CRS común
if(terra::crs(radiacion) != terra::crs(roi)) { 
  message("Los CRSs no coinciden; reproyectando a CRS común")
  radiacion <- terra::project(radiacion, terra::crs(roi), method = "bilinear")
}

# 5. Guardamos el resultado
terra::writeRaster(
  radiacion,
  here::here("data/variables/radiacion/radiacion.tif"),
  overwrite = TRUE
)

# 6. Liberamos memoria
rm(radiacion, roi)
gc(full = TRUE)
terra::tmpFiles(remove = TRUE)
```

### MDE

```{r}
#| label: mde

# 2. Cálculo del Modelo Digital de Elevaciones
# 2.1. Carga y validación de los datos LiDAR
# 2.1.1. Leemos los metadatos de las teselas (sin cargarlas en RAM)
<<<<<<< HEAD
teselas <- lidR::readLAScatalog(
  folder = "data/lidar/lidar3",
=======
teselas <- readLAScatalog(
  "data/lidar/lidar3_clean",
>>>>>>> 343b275954e89128036943498da6b5d721f2a95b
  select = "xyzcrn", 
  filter = "-drop_z_below 0"
)

# 2.1.2. Validamos los datos
errores <- lidR::las_check(teselas, print = TRUE)

# 2.2. Cálculo del MDE
# 2.2.1. Configuración del catálogo
<<<<<<< HEAD
lidR::opt_output_files(teselas) <- here("data/mde/mde3_knnidw_{XLEFT}_{YBOTTOM}")
lidR::opt_select(teselas) <- "xyz" # Selección de las variables espaciales a emplear en el cálculo
lidR::opt_laz_compression(teselas) <- TRUE # Formato comprimido de salida
lidR::opt_chunk_size(teselas) <- 0  # Procesamiento individual de cada archivo 
lidR::opt_chunk_buffer(teselas) <- 30 

# 2.2.4. Borrado preventivo
dir_mde <- here::here("data/mde")
=======
opt_output_files(teselas) <- here("data/mde/mde3_knnidw_{XLEFT}_{YBOTTOM}")
opt_select(teselas) <- "xyz" # Selección de las variables espaciales a emplear en el cálculo
opt_laz_compression(teselas) <- TRUE # Formato comprimido de salida
opt_chunk_size(teselas) <- 0  # Procesamiento individual de cada archivo 
opt_chunk_buffer(teselas) <- 30 

# 2.2.4. Borrado preventivo
dir_mde <- here("data/mde")
>>>>>>> 343b275954e89128036943498da6b5d721f2a95b
if (dir.exists(dir_mde)) unlink(dir_mde, recursive = TRUE)
dir.create(dir_mde, recursive = TRUE)

# 2.2.5. Función de cálculo del MDE
<<<<<<< HEAD
mde <- lidR::rasterize_terrain(
=======
mde <- rasterize_terrain(
>>>>>>> 343b275954e89128036943498da6b5d721f2a95b
  teselas,
  res = 10,
  algorithm = knnidw(),
  overwrite = TRUE
)

# 2.2.6. Comprobación visual
plot(mde)

# 2.2.7. Guardado en memoria
<<<<<<< HEAD
terra::writeRaster(
=======
writeRaster(
>>>>>>> 343b275954e89128036943498da6b5d721f2a95b
  mde, 
  "data/mde/mde3_knnidw.tif", 
  overwrite = TRUE
)

# 2.3. Liberamos memoria
rm(mde)
gc(full = TRUE)
terra::tmpFiles(remove = TRUE)

# 2.4. Restaurar atributos del catálogo
lidR::opt_select(teselas) <- "xyzcrn"
```

## Variables ambientales

## Variables geográficas

### Distancia a núcleos urbanos

```{r}
#| label: nucleos

<<<<<<< HEAD
# 1. Creamos la función de cálculo del ráster de distancia
raster_distancia <- function(vect, output_rast, output_distancia) {
  # Rasterización de la capa vectorial de entrada
  vect_rast <- vect %>% 
    rasterize(
      rast(here::here("data/variables/bioclimaticas/bioclimaticas.tif")),
      field = 1
    )

  # Guardamos el resultado
  writeRaster(vect_rast, here::here(output_rast), overwrite = TRUE)

  # Creamos el ráster de distancia
  plot(
    vect_distancia <- vect_rast %>% 
      distance() %>% 
      crop(sf::st_read(here::here("data/variables/roi/roi.gpkg"))) %>% 
      mask(sf::st_read(here::here("data/variables/roi/roi.gpkg")))
=======
# 3. Normalización de los puntos de las teselas LiDAR
# 3.1. Especificar vuelos LiDAR
vuelos <- list(
  lidar1 = "lidar1",
  lidar2 = "lidar2",
  lidar3 = "lidar3"
)

# 3.2. Normalización iterativa de los datos LiDAR de cada uno de los vuelo
teselas_normalizadas <- lapply(
  names(vuelos),
  function(vuelo) {
    # Carga de las teselas
    teselas <- readLAScatalog(
      here(paste0("data/lidar/", vuelo, "_clean")),
      select = "xyzcrn", 
      filter = "-drop_z_below 0"
    )

    # Configurar salida del catálogo
    opt_output_files(teselas) <- {
      dir.create(here(paste0("data/lidar/", vuelo, "_norm")), recursive = TRUE, showWarnings = FALSE)
      file.path(here(paste0("data/lidar/", vuelo, "_norm/{ORIGINALFILENAME}_norm")))
    }

    # Configurar formato comprimido de salida
    opt_laz_compression(teselas) <- TRUE
    
    # Normalización
    teselas_n <- lidR::normalize_height(
      las = teselas, 
      algorithm = kriging(),
      overwrite = TRUE
    ) 

    # Recorte a la extensión del ROI
    teselas_n_rec <- clip_roi(
      las = teselas_n,
      geometry = roi      
    )

    # Lista con los resultados
    return(teselas_n_rec)
  }
)
```

### Modelo Digital de Superficies

```{r}
#| label: mds

# 4. Cálculo del los Modelos Digitales de Supeficies
# 4.1. Carga de las teselas normalizadas
# 4.1.1. Vector con los números de los vuelos
vuelos_n <- 1:3

# 4.1.2. Creamos las listas donde almacenar los resultados de cada proceso
rutas_teselas_n <- list()
teselas_n <- list()
errores_n <- list()

# 4.1.3. Carga y validación iterativa de las teselas de cada vuelo
for (i in vuelos_n) {
  # Listamos las teselas normalizadas
  rutas_teselas_n[[i]] <- list.files(
    path = paste0("data/lidar/lidar", i, "/norm"),
    full.names = TRUE
  )
  
  # Cargamos las teselas como un 'catalogo'
  teselas_n[[i]] <- readLAScatalog(
    rutas_teselas_n[[i]], 
    select = "xyzcrn", 
    filter = "-drop_z_below 0"
  )
  
  # Validación del catálogo
  errores_n[[i]] <- las_check(
    teselas_n[[i]], 
    print = TRUE
  )
}

# 4.2. Cálculo de cada uno de los MDSs
for(i in vuelos_n) {
  # Configuramos la escritura en disco
  opt_output_files(teselas_n) <- here::here(paste0("data/mds/mds_", i))
  opt_select(teselas_n) <- "xyz" # Selección de las variables espaciales

  # Cálculo del MDS
  lidR::rasterize_canopy(
    teselas_n,
    res = 10,
    algorithm = pitfree(           
      thresholds = c(0, 2, 5, 10, 15), 
      max_edge = c(0, 1.5), 
      subcircle = 0.15, 
      highest = FALSE
    )
  )

  # Comprobación visual
  mds <- terra::rast(paste0("data/mds/mds_", i, ".tif"))
  plot(mds)

  # Recorte a la extensión del AOI
  mds_rec <- mds %>% 
    terra::crop(roi) %>% 
    terra::mask(roi)

  plot(mds_rec)

  # Guardado del ráster recortado  
  terra::writeRaster(
    mds_rec,
    here::here(paste0("data/mds/mds_", i, "_rec.tif")),
    overwrite = TRUE
  )

  # Liberamos memoria
  rm(mds, mds_rec)
  gc(full = TRUE)
  terra::tmpFiles(remove = TRUE)
}
```

### Detección individual de árboles

```{r}
#| label: tree-detection

# 4. Detección individual de árboles (de forma iterativa para cada vuelo) 
for(i in vuelos_n) {
  # Detección individual de árboles
  itd <- locate_trees(
    las = teselas_n[[i]], # Especificamos el catálogo/archivo LAS a procesar
    algorithm = lmf( # Selección del algoritmo 
      ws = 6,
      shape = "circular"
    )
>>>>>>> 343b275954e89128036943498da6b5d721f2a95b
  )

  # Guardamos el ráster de distancia
  writeRaster(vect_distancia, here::here(output_distancia), overwrite = TRUE)

  # Limpiamos el entorno
  rm(vect_rast)
  gc(full = TRUE)
  terra::tmpFiles(remove = TRUE)

  # Definimos la salida de la función
  return(vect_distancia)
}

# 2. Calculo del ráster de distancia a núcleos urbanos
nucleos_distancia <-raster_distancia(
  st_read(
    here("data/variables/nucleos/nucleos.gpkg"),
    layer = "T07_07_NucleosUrbanos_pol" 
  ),
  output_rast = "data/variables/nucleos/nucleos_rast.tif",
  output_distancia = "data/nucleos/variables/nucleos_distancia.tif"
)

# Limpiar entorno
rm(nucleos_distancia)
gc(full = TRUE)
terra::tmpFiles(remove = TRUE)
```

### Distancia a cauces

```{r}
<<<<<<< HEAD
#| label: cauces

# Cálculo del ráster de distancia a cauces
cauces_distancia <- raster_distancia(
  st_read(
    here("data/variables/cauces/cauces.gpkg"),
    layer = "T03_01_Rio" 
  ),
  output_rast = "data/variables/cauces/cauces_rast.tif",
  output_distancia = "data/variables/cauces/cauces_distancia.tif"
)

# Limpiar entorno
rm(cauces_distancia)
gc(full = TRUE)
terra::tmpFiles(remove = TRUE)
=======
#| label: tree-segmentation

# 1. Cálculo iterativo de la segmentación individual de árboles para cada vuelo
for(nombre in names(algoritmos_its)) {
  # Cálculo del ITS
  its <- segment_trees(
    teselas_n,
    algorithm = algoritmos_its[[nombre]],
    attribute = "treeID"
  )

  # Cambiar configuración del catálogo para el procesamiento de las copas
  opt_output_files(its) <- ""

  # Cálculo de las copas
  crown <- crown_metrics(
    its,
    func = .stdmetrics_z,
    geom = "convex"
  )

  # Recorte a la extensión del AOI
  crown_rec <- sf::st_crop(crown, AOI)

  # Guardado de las capas
  sf::st_write(
    crown_rec,
    here::here(paste0("data/it/its/crown_", nombre, ".gpkg")), 
    quiet = TRUE,
    delete_dsn = TRUE
  )

  # Limpiamos memoria
  rm(its, crown, crown_rec)
  gc()
}
```

# Radiación

```{r}
#| label: radiacion

# 1. Carga de la capa de radiación
radiacion <- rast(
  here("data/radiacion/s00.tif")
)

# 2. Asignación de CRS en caso de que aun no lo esté
crs(radiacion) <- "EPSG:25830" # Esto se comprobó empleando QGIS

# 3. Recorte a la extensión de nuestro ROI
radiacion <- crop(radiacion, roi) %>% 
  mask(roi)

# 4. Comprobación visual
plot(radiacion)

# 5. Guardamos el resultado
writeRaster(
  radiacion,
  "data/radiacion/radiacion.tif",
  overwrite = TRUE
)
>>>>>>> 343b275954e89128036943498da6b5d721f2a95b
```